臺灣高等法院民事判決　　　　　　　　 96年度家上字第193號
上 訴 人　　乙○○
訴訟代理人　周文哲律師
被上訴人　　丁○○
訴訟代理人　蔡正雄律師
複代理人　　陳瓊苓律師
上列當事人間請求確認婚姻成立事件，上訴人對於中華民國96年
5 月31日臺灣臺北地方法院96年度家訴字第37號第一審判決提起
上訴，本院於96年10月23日言詞辯論終結，判決如下：
    主  文
上訴駁回。
第二審訴訟費用由上訴人負擔。
    事實及理由
一、被上訴人起訴主張：兩造於民國（下同）89年1 月9 日結婚
    ，並育有一子戊○○（○年○月○日生），惟上訴人於95年
    3、4月間發生外遇後，亟思離婚，經常無故或酒醉後以肢體
    暴力及惡言辱罵被上訴人，藉此逼迫被上訴人離婚，然被上
    訴人仍努力維持家庭圓滿。詎上訴人於95年間向臺灣臺北地
    方法院（下稱臺北地院）對被上訴人提起離婚訴訟，經臺北
    地院以95年度婚字第253 號民事判決駁回在案。上訴人見離
    婚目的未達，乃以被上訴人如欲與幼子戊○○共同生活，即
    須簽字離婚等語相脅，被上訴人被迫於同年10月25日與上訴
    人協商婚姻存續問題，當日，上訴人強行將被上訴人帶往台
    北縣新店市戶政事務所，並持離婚協議書（下稱系爭離婚協
    議書）以幼子為條件相脅離婚，被上訴人迫於無奈始與之共
    同辦理離婚登記，實則被上訴人自始即無與上訴人離婚之真
    意，兩造離婚之協議欠缺實質要件，兩造之婚姻關係仍存在
    。又系爭離婚協議書上之被上訴人之印文，係上訴人未經被
    上訴人同意自行刻印並蓋用於系爭離婚協議書之上，並非被
    上訴人所親蓋。系爭離婚協議書上見證人甲○○、丙○○之
    印文，亦均為上訴人自行刻印並持以蓋印，且係上訴人以事
    先擬好之系爭離婚協議書，在兩造離婚當事人未先行簽名之
    情形下，分別要求甲○○及丙○○在系爭離婚協議書上簽名
    做見證人，故2 名見證人簽名前，被上訴人既未表示已同意
    離婚，當不能證明被上訴人有同意與上訴人離婚之協議，況
    2 名見證人簽名前，均從未詢問或親聞被上訴人是否有離婚
    之真意，是2 位見證人對於兩造離婚之協議，並非在場聞見
    或知悉兩造有離婚協議之人，故兩造之離婚欠缺民法第1050
    條離婚之要件，兩造婚姻關係仍存在。爰提起確認兩造婚姻
    關係存在之訴。原審為被上訴人勝訴之判決，上訴人不服，
    提起上訴，被上訴人則答辯聲明：上訴駁回。
二、上訴人則以：兩造婚後自最近3、4年間感情不睦，被上訴人
    多次對上訴人施以家庭暴力行為，被上訴人於95年1 月21日
    上午11時20分許，在兩造住處無端與上訴人爭吵，以拳頭重
    力捶打上訴人後腦並以後腳跟踢傷上訴人右眼，致上訴人頭
    皮挫傷、右眼結膜下出血，上訴人因此聲請臺北地院核發暫
    時保護令在案。惟被上訴人根本無視於前述之暫時保護令，
    無法控制自己之暴躁情緒，一再傷害上訴人，上訴人始向臺
    北地院提起離婚之訴（臺北地院95年度婚字第253 號），上
    訴人雖敗訴，惟已提起上訴（本院95年度家上字第263 號）
    ，嗣因雙方協議離婚而撤回該訴訟。上訴人否認被上訴人陳
    稱多次遭上訴人毆打之事實。被上訴人故意不讓上訴人與幼
    子戊○○相處，顯見被上訴人所稱因不願家庭破裂，仍努力
    維持家庭圓滿和樂為不實。上訴人絕無脅迫被上訴人簽立系
    爭離婚協議書，兩造感情早已不睦，終達成協議，且系爭離
    婚協議書係經被上訴人親簽。至於系爭離婚協議書上被上訴
    人之印章雖係上訴人所代刻，惟確係上訴人所同意並用印於
    系爭離婚協議書上，且被上訴人既親自簽名，即不影響系爭
    離婚協議書之效力，故被上訴人指兩造協議離婚欠缺實質要
    件，顯有誤會。若被上訴人自始即無離婚之真意，為何又於
    雙方離婚後之95年12月18日，就系爭離婚協議書之內容為相
    關補充承諾之書面。又95年10月25日當日，兩造共乘車輛去
    找見證人甲○○、丙○○，此為被上訴人所不否認，見證人
    甲○○並於兩造面前簽名於系爭離婚協議書證人欄上，被上
    訴人在場亦未為任何反對之意見，則見證人甲○○就兩造離
    婚作為證人，自屬合法有效。而另一見證人丙○○為證人簽
    名前，業已明確向被上訴人詢問是否同意離婚，並經被上訴
    人點頭表示同意，是見證人丙○○就兩造離婚作為證人，亦
    屬合法有效等語，資為抗辯。原審為上訴人敗訴之判決，上
    訴人不服，提起上訴，聲明：(一)原判決廢棄。(二)上開廢棄部
    分，被上訴人在第一審之訴駁回。
三、經查：兩造於89年1 月9 日結婚，婚後育有一子戊○○(○年
    ○月○日生），兩造嗣於95年10月25日向戶政機關為離婚之
    登記等事實，為兩造所不爭執，並有戶籍謄本、系爭離婚協
    議書等件附卷可稽（見原審卷第8 頁、第27頁），自堪信為
    真實。
四、被上訴人主張伊無離婚真意，2 位見證人甲○○、丙○○未
    曾親聞伊有離婚真意即在系爭離婚協議書上簽名，不符民法
    第1050條之規定，爰起訴請求確認兩造婚姻關係仍然存在等
    情。惟為上訴人所否認，並以前詞置辯。是本件之爭執點厥
    為：被上訴人是否有離婚真意? 兩造所簽署之離婚協議書是
    否經2 人以上之證人簽名﹖茲審究如下：
（一）按兩願離婚，應以書面為之，有2 人以上證人之簽名並應
      向戶政機關為離婚之登記，民法第1050條定有明文。此所
      謂證人，固不限於作成離婚證書時為之，亦不限於協議離
      婚時在場之人，始得為證人，然究難謂非親見或親聞雙方
      當事人確有離婚真意之人，亦得為證人（最高法院68年度
      台上字第3792號判例參照）。如配偶之一方持協議離婚書
      向證人請求簽名時，他方尚未表示同意離婚，證人自不知
      他方之意思，即不能證明雙方已有離婚之協議。是證人縱
      已簽名，仍不能謂已備法定要件而生離婚之效力。
（二）經查：證人甲○○於原審證稱：「...我之前有聽上訴人說
      過要離婚，我沒有親耳聽到被上訴人說要離婚，可是我想
      兩造鬧離婚已經約有2、3年。離婚協議書上我應該是第一
      個簽名的...」、「（被上訴人問：你是否知道我要離婚？
      ）之前我知道被上訴人不願意離婚，可是談了這麼久，而
      且兩造離婚協議書已經寫好，我覺得兩造應該是同意要離
      婚...」等語（見原審卷第39頁及第40頁之96年4 月19日之
      言詞辯論筆錄）；於本院證稱：「（問：簽離婚協議書時
      ，有無跟被上訴人丁○○確認並親耳聽到他說要離婚？）
      我沒有問她，她也沒有任何意見動作...」、「（問：丁○
      ○有無曾經親口或你親耳聽到她同意離婚？）我跟她的感
      情還沒好到她會親口跟我說，她沒有直接親口跟我說她同
      意，...」、「（問：簽離婚協議書時上面有誰已經簽名了
      ？）印象中沒有，我是第一個簽的。」等語（見本院卷第
      93頁及背面），足見證人甲○○在之前知悉被上訴人不願
      意離婚，而於95年10月25日在系爭離婚協議書上簽名前，
      亦未詢問或確認被上訴人是否真有離婚之意思，僅因當日
      被上訴人與上訴人同車前往，即推認被上訴人不可能不知
      道，此純屬證人甲○○個人之臆測，縱被上訴人於證人甲
      ○○在系爭離婚協議書上簽名時，未為明白反對之表示，
      仍不能據以認定被上訴人確有離婚之真意。證人甲○○既
      未親自向被上訴人為真意之探求，即屬未能親聞或親見兩
      造書立系爭離婚協議書時被上訴人確有離婚之真意，依前
      開說明，甲○○自非兩造協議離婚之適格證人。
（三）次查：證人丙○○於原審證稱：「...我接到上訴人打電話
      給我，說被上訴人要和他離婚，要我簽名，我有問確定嗎
      ？上訴人說被上訴人同意，因為被上訴人長期說不願意離
      婚，可是我聽說兩造要離婚，我也覺得很好...我有問被上
      訴人兒子呢？被上訴人說在車上，被上訴人有說希望小孩
      有完整家庭，上訴人說要離婚，而且當時有離婚協議書，
      我就簽名了沒有管那麼多。我簽名時，上面沒有被上訴人
      名字，好像有上訴人和證人甲○○的名字，我確定沒有看
      到被上訴人的名字，我在簽名時，被上訴人沒有離婚意願
      我不知道，被上訴人一直跟我說要維持家庭，我聽到上訴
      人打電話給我說，我就以為兩造有離婚意願」、「（被上
      訴人問：是否知道我不想離婚？）（答：我知道你長期不
      同意離婚，直到上訴人打電話給我說被上訴人要離婚，要
      我簽字，當天我以為被上訴人要離婚，我是沒有親耳聽到
      被上訴人說要離婚」、「（問：被上訴人是否知道你在簽
      名離婚協議書？）當然，被上訴人有說不要簽名，我說我
      不管」等語（見原審卷第41至43頁之96年4 月19日之言詞
      辯論筆錄）；於本院證稱：「（問：你以證人身分簽離婚
      協議書時是否有跟被上訴人說是否確定要離婚？）我到的
      時候我就先看完我姐夫給我的離婚協議書...，我問我姐姐
      是否確定要離婚，我姐說不要啦，可是其實我是贊成的，
      因為長時間以來我姐夫希望能夠離婚...，但我姐希望給小
      孩完整的家庭...）」、「（問：你姐說不要離婚你有勸她
      嗎？）我沒有勸她，她在旁邊哭著搖頭，當時我的想法是
      希望他們離婚，我就毅然決然的簽了，但我後來想想我沒
      有權利決定這件事情」（見本院卷第95頁背面至96頁）等
      語。足見證人丙○○於95年10月25日當日在系爭離婚協議
      書上簽名時，明確知悉被上訴人不願離婚，而係因兩造時
      常爭吵，證人自己希望兩造離婚，不顧被上訴人反對，逕
      在系爭離婚協議書上簽名，依前開說明，丙○○自非兩造
      協議離婚之適格證人。雖上訴人舉其與證人丙○○於96年
      2 月10日之錄音譯文（見本院卷第29至42頁），藉以證明
      證人丙○○為證人簽名之前，業已明確向被上訴人詢問是
      否同意離婚，並經被上訴人點頭表示同意，足見其對於兩
      造之離婚協議乃親見親聞確有離婚之真意等情，亦經證人
      丙○○於本院96年9 月10日行準備程序時證稱：「（問：
      提示錄音譯文，你有無說過那些話？）（答：我有講這些
      話，但我是在被對方導引的情況下講的。我以前跟上訴人
      是好朋友，上訴人打電話來我是基於安撫他的心情所講的
      」等語（見本院卷第95頁），予以否認，況上訴人所提出
      者係私人側錄之對話紀錄，或因彼此之情誼或所處之環境
      、個人之情緒等因素而有與事實不符之情形存在，自不若
      於法庭上之陳述較為可信。
（四）綜上證人之證詞可知，證人甲○○及丙○○於系爭離婚協
      議書上簽名時，其上尚未有被上訴人之簽名，且證人甲○
      ○、丙○○並未當場親耳聽聞被上訴人表明確有離婚之意
      願。
五、綜上所述，被上訴人主張兩造於95年10月25日所為協議離婚
    ，因證人甲○○、丙○○未親自見聞被上訴人是否有離婚之
    真意，即不具備民法第1050條所規定之要件，兩造協議離婚
    應為無效，兩造間之婚姻關係仍存在，而請求確認兩造間婚
    姻關係存在，為有理由，應予准許。原審就此部分為上訴人
    敗訴之判決，並無違誤。上訴意旨指摘原判決此部分不當，
    求予廢棄改判，為無理由，應予駁回。
六、兩造其餘之攻擊或防禦方法及未經援用之證據，經本院斟酌
    後，認為均不足以影響本判決之結果，自無逐一詳予論駁之
    必要，併此敘明。
七、據上論結，本件上訴為無理由，依民事訴訟法第449 條第1
    項、第78條，判決如主文。
中　　華　　民　　國　　96　　年　　11　　月　　6 　　日
                    民事第四庭
                        審判長法　官  張劍男
  　　　　　　　　      　　　法　官  彭昭芬
　　　　　　　　　      　　　法　官  丁蓓蓓
正本係照原本作成。
如不服本判決，應於收受送達後20日內向本院提出上訴書狀，其
未表明上訴理由者，應於提出上訴後20日內向本院補提理由書狀
（均須按他造當事人之人數附繕本）上訴時應提出委任律師或具
有律師資格之人之委任狀；委任有律師資格者，另應附具律師資
格證書及釋明委任人與受任人有民事訴訟法第466條之1第1項但
書或第2項（詳附註）所定關係之釋明文書影本。
中　　華　　民　　國　　96　　年　　11　　月　　8 　　日
　　　　　　　　　　　　　　　書記官  張淑芬
附註：
民事訴訟法第466條之1（第1項、第2項）：
對於第二審判決上訴，上訴人應委任律師為訴訟代理人。但上訴
人或其他法定代理人具有律師資格者，不在此限。
上訴人之配偶、三親等內之血親、二親等內之姻親，或上訴人為
法人、中央或地方機關時，其所屬專任人員具有律師資格並經法
院認為適當者，亦得為第三審訴訟代理人。